臺灣板橋地方法院民事判決　　　　　　　　　　　　　　九十三年度國字第一二號
　　原　　　告　台北縣政府警察局
　　法定代理人　甲○○
　　訴訟代理人　王志哲律師
　　被　　　告　乙○○
　　訴訟代理人　李巾律師
右當事人間請求國家賠償事件，本院於民國九十三年八月九日辯論終結，判決如左：
    主    文
原告之訴及假執行之聲請均駁回。
訴訟費用由原告負擔。
    事實及理由
一、原告主張：
  (一)查被告前任職原告所屬海山分局交通分隊警員，為公務員，其於民國（下同）八
    十七年八月十八日執行交通勤務中，尋獲訴外人馬巴桑報案失竊之賓士廠牌，Ｓ
    ３２０車型、灰色、牌照號碼ＢＸ－六八八九號之自小客車，竟未通知報案人即
    失竊車主馬巴桑領車，又在欠缺報案證明單與失竊車主馬巴桑具名委託之授權書
    之情形下，由自稱為「許獻堂」者冒領，卻又未核對該「許獻堂」之身分資料，
    且系爭自小客車為「灰色」，而該「許獻堂」所指稱車輛為「黑色」，顯然有異
    ，然被告竟疏未加比對，即發交予自稱為「許獻堂」者冒領，並輾轉出售給第三
    人林賢明。案經馬巴桑依國家賠償法第二條第二項規定訴請國家賠償，經鈞院八
    十八年度國字第十一號、臺灣高等法院九十二年度上國字第十七號，依國家賠償
    法第二條第二項規定判決原告應賠償馬巴桑新臺幣（下同）一百六十萬元及自八
    十八年八月十二日起至清償日止按年息百分之五計算之利息確定在案。原告並於
    九十三年二月十一日依前揭確定判決給付馬巴桑一百六十萬元及利息三十六萬元
    ，合計共一百九十六萬元，有國家賠償金領款收據可稽。
  (二)被告於辦理發還失竊車輛手續上，在欠缺報案證明單及失竊車主授權書之情形下
    ，又未核對領車者之身分資料，且冒領車指稱車輛為「黑色」，與系爭失竊自小
    客車為「灰色」明顯有異，乃被告竟仍將系爭車主馬巴桑報案失竊而尋獲之自小
    客車發交予冒領者「許獻堂」，被告執行職務縱無故意違法之情，亦難卸重大過
    失之責。雖被告因此涉嫌瀆職乙案，一審經鈞院九十年度訴字第一五○○號判決
    有罪，二審經臺灣高等法院九十二年度上訴字第一一五四號改判無罪，惟此僅係
    認定無證據證明被告有瀆職之故意而已，尚難據此指被告亦無重大過失之責。況
    前揭馬巴桑訴請原告國家賠償乙案，原告已依國家賠償法施行細則第四十一條之
    一及民事訴訟法第六十五條、第六十六條之規定，將前揭國家賠償訴訟告知被告
    ，是以依民事訴訟法第六十七條準用同法第六十三條之規定，被告對於原告不得
    主張前揭鈞院八十八年度國字第十一號及臺灣高等法院九十二年度上國字第十七
    號確定判決之裁判不當。
  (三)原告已依國家賠償法施行細則第四十一條第三項規定發函請被告進行協商，但為
    被告所拒絕，協商顯然無法成立，為此爰依國家賠償法第二條第三項及國家賠償
    法施行細則第四十一條第四項之規定行使求償權。
  (四)聲明：1.被告應給付原告一百九十六萬元暨自起訴狀繕本送達翌日起至清償日止
    ，按年息百分之五計算之利息。2.原告願供擔保，請准予宣告假執行。
二、被告辯稱：
  (一)被告發還贓車之程序，已盡善良管理人義務，並無重大過失：
    1.「前項情形，公務員有故意或重大過失時，賠償義務機關對之有求償權。」國
       家賠償法第二條第三項定有明文。換言之，賠償義務機關欲對執行勤務之公
       務員求償時，必須該公務員有故意或重大過失之情形。
    2.被告並無故意。
    3.被告已盡善良管理人義務，且無重大過失。詳見臺灣高等法院九十二年度上訴
      字第一一五四號刑事判決理由第六、七頁。
    4.系爭失竊自小客車（ＢＸ－六八八九），其贓車發還手續，被告除對自稱「許
      獻堂」男子製作筆錄及尋獲受理報案單外，並留存有「許獻堂」所提出之馬巴
      桑之
      一份。
    5.按因無「許獻堂」該人提出之失竊報案單，被告「為求慎重」，特別出以「高
      度注意」，「留置」馬巴桑之
      單，以「換回」「車主之
    6.雖事後經北市北投區戶政事務所函覆馬巴桑其人並未於民國八十七年五月十九
      日申請補發
      質，與正常
    7.為求慎重，被告同時影印留存「許獻堂」所提出之「行車執照」，事後，經刑
      事庭當庭勘驗，確證被告影印留存之該行車執照影本「與馬巴桑所提出之行車
      執照正本內容均屬相同」。
    8.綜合上陳，被告對於發還馬巴桑所有之贓車程序，不但無故意或重大過失，甚
      且已達「善良管理人」之「高度注意」。
  (二)原告機關於另案國家賠償事件中，顯有未盡攻擊防禦之疏失：
    1.「參加人對於其所輔助之當事人，不得主張本訴訟之裁判不當。但參加人因參
      加時訴訟之程度或因該當事人之行為，不能用攻擊或防禦方法，或當事人因故
      意或重大過失不用參加人所不知之攻擊或防禦方法者，不在此限。」民事訴訟
      法第六十三條第一項定有明文。
    2.按聲請調查證據或聲請傳喚證人等，均屬訴訟攻擊防禦之方法。又如若該案訴
      訟顯與其他訴訟程序之結果相關或以其程序進行或結果為重要依據時，原告機
      關即應援引民事訴訟法第一百八十二條第一項「裁定停止」之法理，請求裁定
      停止，並於刑事庭中協助被告。
  (三)聲明：1.原告之訴駁回。2.如受不利益宣告，願供擔保，免假執行。
三、兩造不爭執之事實：
    查原告主張被告前任職原告所屬海山分局交通分隊警員，為公務員，於八十七年
    八月十八日執行交通勤務中，尋獲訴外人馬巴桑報案失竊之賓士廠牌，Ｓ３２０
    車型、灰色、牌照號碼ＢＸ－六八八九號之自小客車，竟未通知報案人即失竊車
    主馬巴桑領車，又在欠缺報案證明單與失竊車主馬巴桑具名委託之授權書之情形
    下，由自稱為「許獻堂」者冒領，且系爭自小客車為「灰色」，而該「許獻堂」
    所指稱車輛為「黑色」，顯然有異，然被告竟疏未加比對，即發交予自稱為「許
    獻堂」者冒領，並輾轉出售給第三人林賢明。案經馬巴桑依國家賠償法第二條第
    二項規定訴請國家賠償，經本院八十八年度國字第十一號、臺灣高等法院九十二
    年度上國字第十七號，依國家賠償法第二條第二項規定判決原告應賠償馬巴桑一
    百六十萬元及自八十八年八月十二日起至清償日止按年息百分之五計算之利息確
    定在案，原告並於九十三年二月十一日依前揭確定判決給付馬巴桑一百六十萬元
    及利息三十六萬元，合計共一百九十六萬元等情，為被告所不爭執，並有前述民
    事判決書二份、國家賠償金領款收據可稽，自應認定屬實。
四、本件爭執點及本院判斷：
  (一)本件爭執點：
    按「公務員於執行職務行使公權力時，因故意或過失不法侵害人民自由或權利者
    ，國家應負損害賠償責任。」、「前項情形，公務員有故意或重大過失時，賠償
    義務機關對之有求償權。」國家賠償法第二條第二項前段、第二條第三項分別定
    有明文。因此，賠償義務機關欲對執行勤務之公務員求償時，必須該公務員有故
    意或重大過失之情形。故本件爭執點即在於被告於執行發還失竊車輛職務時是否
    具有「故意」或「重大過失」之不法行為。
  (二)被告不得主張本訴訟裁判不當：
    查前揭馬巴桑訴請原告國家賠償一案，原告已依國家賠償法施行細則第四十一條
    之一及民事訴訟法第六十五條、第六十六條之規定，將前揭國家賠償訴訟告知被
    告，被告於該案第一審九十二年六月二十六日最後言詞辯論期日到場陳述意見，
    於該案第二審審理時受合法告知則均未出庭陳述任何意見，有前述二份民事判決
    書可稽（本院卷第十二頁、第十七頁反面），故依民事訴訟法第六十七條準用同
    法第六十三條之規定，被告對於原告不得主張前述本院八十八年度國字第十一號
    及臺灣高等法院九十二年度上國字第十七號確定判決之裁判不當。換言之，被告
    不得主張本訴訟就訴訟標的所為之裁判（即命原告賠償之裁判）為不當，且本訴
    訟作為裁判基礎就事實上或法律上所為之判斷，被告均應受其拘束（見吳明軒著
    民事訴訟法中冊第七五九頁，八十九年九月版）。
  (三)被告並無「故意」不法行為：
    原告於起訴狀已自陳：「雖被告因此涉嫌瀆職乙案，一審經鈞院九十年度訴字第
    一五○○號判決有罪，二審經臺灣高等法院九十二年度上訴字第一一五四號改判
    無罪，惟此僅係認定無證據證明被告有瀆職之故意而已」等語（本院卷第五頁）
    ，被告亦否認有故意不法行為，故應認本件被告並無「故意」不法行為。
  (四)被告並無「重大過失」不法行為：
    1.按法律上所謂過失，依程度輕重可分為具體的輕過失（欠缺應與處理自己事務
      為同一之注意）、抽象輕過失（欠缺善良管理人之注意義務）及重大過失（欠
      缺一般人應有之注意義務）三者。
    2.依原告所主張並引用前述臺灣高等法院九十二年度上國字第十七號確定判決所
      認定之事實，被告於執行發還失竊車輛時具有下列過失行為：
      (1)未通知報案人即失竊車主馬巴桑領車。
      (2)在欠缺報案證明單與失竊車主馬巴桑具名委託之授權書之情形下，由自稱為
        「許獻堂」者冒領，卻又未核對該「許獻堂」之身分資料。
      (3)系爭自小客車為「灰色」，而該「許獻堂」所指稱車輛為「黑色」，顯然有
        異，被告竟疏未加比對，即發交予自稱為「許獻堂」者冒領。
    3.本院八十八年度國字第十一號及臺灣高等法院九十二年度上國字第十七號確定
      判決，就前述被告之過失行為均一致認為：「警員乙○○於處理系爭原屬於原
      告（被上訴人）所有之小客車發還手續上，確有疏失之事實則甚為顯然。」一
      節（本院卷第十三頁、第二十頁反面），但均未直接認定被告係屬「重大過失
      」，故被告是否具有重大過失，即是否欠缺一般人應有之注意義務，仍應於本
      件中加以判斷。
    4.依被告所提出之臺灣高等法院九十二年度上訴字第一一五四號刑事判決所載（
      本院卷第三五頁以下）：
      (1)「證人即海山分局交通隊小隊長吳榮發亦於偵查中證稱：（問：發還汽、機
        車程序？）如員警自行尋獲，應通知車主並約定時間到分局製作筆錄，車主
        應攜帶
        物領據，再帶車主到尋獲地點取車，（問：非本人領車如何處理？）需經過
        電話查證身分是否相符，有無授權等語等情（見前開偵卷第一一六頁背面至
        第一一七頁），惟查以，證人吳榮發於當日偵查庭訊時亦證實：（問：之前
        車輛發還有何明文規定？）沒有，（問：非本人領車是否可發還？）我不清
        楚。證人即當時海山分局交通分隊隊員彭心明於本院調查時亦到庭證稱：（
        問：辦理查緝贓車是否有規則？）實際上沒有，都是靠自己摸索，警察學校
        沒有教，我們都是跟著師傅（學長）在學，就是找到贓車，通知當事人過來
        辦理領車手續，（問：查到贓車如何處理？）就電腦資料通知當事人，有報
        案失竊單我們就發還，如無，就用其他資料，如行照、買賣資料原始證明過
        來，我們也會發還，（問：如何證明真偽？）有證件就發還，（問：如不是
        本人，如何處理？）有委託或車籍資料等也可以發還，（問：提出資料是否
        要存？）我的習慣沒有留存，有報案單一定是車主本人，如無報案單，只要
        能提出車輛證明我也會發還等語；另證人即當時海山分局交通分隊隊員簡世
        為亦到庭證實：查贓車是彭心明教我的，就是跟著師父學，發還車輛就是車
        主帶著四聯單或其他車籍證明，如不是本人領車，以報案單或其他車籍資料
        證明，查緝贓車學校並未教，也沒有看過或聽過查緝贓車的法規，警員並無
        專職查緝贓車的人，只要你曾做過或有興趣即可等語，是依前開證人所述，
        員警查緝及發還贓車作業，其方式都是由資深員警教導，警察學校或分發的
        分局都未有過教育或訓練如何處理贓車發還的程序，況依偵查中檢察官向台
        北縣警察局函調員警查獲贓車之作業要點，並釋明車發還失主所須踐行之程
        序及應具備之證明文件時，該局於初次函覆時亦表示警察局現有資料除原「
        車輛失竊、車牌遺失（尋獲）電腦輸入單」第一至第四聯說明欄內相關規定
        外，並無上級之具體作業要點，及釋明贓車發還失主所須之程序及應具備之
        證明文件等資料，此有該局八十八年三月二十六日北警刑字第０七六二四六
        號函附於偵查卷內可參（見前開偵卷第五十頁），對於有關員警查緝、發還
        贓車之規定，職司警察勤務的首要機關都無法告知有無，並提出相關資料以
        供查證，足見被告所稱對於發還贓車相關規定並不清楚，發還贓車方法都是
        資深員警直接教導一事應可採信。故前開內政部警政署八十三年八月八日（
        八三）警署刑偵字第四一八三號頒訂『警察偵查犯罪規範』證物發還之程序
        部分第０六一０二條，暨同內政部警政署七十四年十月二十三日警署刑偵字
        第一八五六號函頒『全面改進車輛失竊暨車牌遺失案件發生、破獲、尋獲轉
        報方式及直接輸入電腦作業方案』對於贓車發還手續雖有所規範，惟被告對
        於該規範既無所悉，其發還贓車手續雖未依規定進行，亦難依此認定被告有
        何故意違反規定之舉措。」
      (2)「經本院向北投區戶政事務所函詢馬巴桑有無於八十七年五月十九日申請補
        發
        巴桑
        格式及紙質，與正常
        造，且該行車執照影本與馬巴桑所提出行車執照正本內容均屬相同，被告雖
        在本院辯稱：許獻堂有提出自小客車制式鑰匙一節，雖依卷內證據所示無從
        證明可取，惟在系爭失竊車輛係在「許獻堂」者主動向正在路邊查察之被告
        表示該車係伊友人失竊之贓車，並提出與車主關係密切之
        正本查驗，並表示願意留置
        讓人相信「許獻堂」係車主友人而代為報領贓車之情，且被告在八十七年八
        月十八日下午係在執行順風專案查贓車勤務，亦有海山分局交通分隊勤務分
        配表一份在卷可稽（見八十七年偵字第二七三五五號卷第二十七頁），故被
        告所為發還系爭贓車程序，並無明顯有違常情之處。」
    5.由上可知，被告於發還系爭失竊汽車程序上，除依規定對自稱「許獻堂」男子
      製作筆錄及尋獲受理報案單外，因「許獻堂」未提出失竊報案單或授權（委託
      ）書，被告即核對「許獻堂」所提出之該車行車執照正本，且影印留存影本一
      份，另留存「許獻堂」所提出之馬巴桑之
      竊報案單，以換回車主馬巴桑之
      警員辦理同類事務相較，並無明顯欠缺之處。縱使其有民事確定判決所載未通
      知車主馬巴桑、未要求領車者提出失竊報案單及車主授權書、未核對車輛顏色
      差異等疏失，但參酌前述警員處理發還失竊車輛之慣例，應認其並無欠缺一般
      人應有之注意義務，即無「重大過失」可言。
五、綜上所述，被告於執行發還系爭失竊車輛職務時，既無故意或重大過失之不法行
    為，則原告依據國家賠償法第二條第三項提起本訴，請求被告賠償一百九十六萬
    元及法定遲延利息，即無理由，應予駁回。又原告既受敗訴判決，其假執行之聲
    請已失所依附，應併予駁回。
六、本件事證已臻明確，兩造其餘爭執點、攻擊防禦方法，經審酌後，或與本件無涉
    ，或與判決結果不生影響，毋庸一一論列，併此敘明。
七、結論：本件原告之訴為無理由，依民事訴訟法第七十八條，判決如主文。
中　　　華　　　民　　　國　　九十三　　年　　　八　　　月　　二十三　　日
                                臺灣板橋地方法院民事第三庭
                                        法　　　官　劉以全
右為正本係照原本作成
如對本判決上訴，須於判決送達後廿日內向本院提出上訴狀
中　　　華　　　民　　　國　　九十三　　年　　　八　　　月　　二十三　　日
                                        法院書記官　王苑琦
